【裁判字號】    94,上更(一),548
【裁判日期】    950811
【裁判案由】    誣告
【裁判全文】
臺灣高等法院刑事判決             94年度上更(一)字第548號
上  訴  人
即  反訴人  癸○○原名壬○○
上  訴  人
即  反訴人  辛○○原名庚○○
上二人共同
反訴代理人  陳昆明  律師
反訴被告    子○○
選任辯護人  何春源  律師
上列上訴人因被告誣告案件，不服臺灣臺北地方法院89年度自字
第1058號，中華民國91年7月11日第一審判決反訴部份提起上訴
，判決後經最高法院撤銷發回更審，本院判決如下：
    主  文
原判決關於子○○被反訴誣告部分撤銷。
子○○意圖使他人受刑事處分，向該管公務員誣告，處有期徒刑
拾月。
    事  實
一、緣民國八十二年五月十七日子○○與庚○○（更名為辛○○
    ）、壬○○（更名為癸○○）訂立買賣契約，將其宏達營造
    有限公司（以下簡稱宏達公司）之營造牌照、股權及業績售
    與庚○○，約定價金新台幣（下同）一千八百萬元，除訂約
    時庚○○給付子○○五百萬元外，其餘部分按辦理各項變更
    登記之階段給付之並由庚○○、壬○○交付發票人戊○○，
    受款人子○○，付款人彰化商業銀行吉林分行長安東路辦事
    處，發票日八十二年九月二十日，到期日八十二年十二月一
    日，面額八百萬元，票號ＴＪ0000000號，且於票面
    上書明甲○○○○字樣之本票一紙予子○○，作為保證票。
    子○○曾於八十二年十二月七日透過宏達公司在第一商業銀
    行台東分行設立00000000000號活期存款帳戶託
    收提示該保證票，惟因本票上曾遭更改，更改處未蓋用發票
    人印章而遭退票。嗣因庚○○將購得之前述股權轉讓第三人
    建住建設股份有限公司（下稱建住公司），三方於八十三年
    一月卅一日另行簽訂協議書，約定由建住公司將應付予庚○○之三百零五萬元價金支票交予見證律師陳清秀，子○○則
    於向見證律師陳清秀收取上開尾款支票三百零五萬元之同時
    ，應將前開八百萬元保證本票交付陳清秀律師還給庚○○。
二、詎子○○一方面為隱瞞其擅自更改及提示保證本票之事，並
    繼續持有該本票，一方面為向見證律師陳清秀換取該三百零
    五萬元之尾款支票，竟將原保證本票隱匿，改以付款人彰化
    商業銀行松山分行，票號ＵＪ0000000號，帳號00
    －00000－0－0號之空白支票乙紙（該戶實際開戶及
    領用票據者為己○○），於不詳時地刻意模仿手中所持有庚○○交付之八百萬元「保證本票」上癸○○簽發之筆跡及內
    容，在該支票上仿造受款人「子○○」，面額「捌佰萬元」
    ，發票日「８２」年「１２」月「１」日，及甲○○○○字
    樣，發票人處則蓋「○○有限公司（印文無法判讀）」及「
    丁○○」之印章，於八十三年三月廿一日持至台北市○○路
    ○段一六二號七樓植根法律事務所，冒充庚○○所交付之保
    證票，交付陳清秀律師。陳清秀律師失察，乃將所保管之三
    百零五萬元尾款支票乙紙交付子○○，並於收取該假保證支
    票後，指示其助理丙○○將上開支票寄還癸○○，癸○○收
    到後發現並非原「保證本票」，隨即委請陳清秀律師發函催
    討，子○○均拒不退還保證本票。為此，庚○○以子○○使
    用偽造保證支票騙取價金尾款，向台北地方法院自訴子○○
    涉犯偽造有價證券、詐欺罪嫌，台北地方法院八十三年度自
    字第九一九號審理調查中，發現該支票原來不是由支票帳戶
    所有人合法簽發之支票，而是偽造之支票，因而以子○○偽
    造有價證券罪，判處子○○罪刑。子○○不服上訴，經本院
    經將本件支票連同壬○○當庭及其平日書寫之字跡，函送憲
    兵學校鑑定結果，認本件支票上之字跡，與壬○○之筆跡，
    無論其書寫之個性、慣性、特徵、筆劃關連，及組織方式均
    相同，且無其他證據足資證明被告有偽造或明知本件支票係
    屬偽造，仍持以行使之犯行，乃認被告之犯罪不足以證明，
    因而撤銷第一審關於此部分之判決，改判子○○無罪確定（
    本院八十七年度上更（二）字第一三五號及最高法院八十九
    年度台上字第六六七０號）。
三、子○○明知癸○○（原名壬○○）、辛○○（原名庚○○）
    在臺灣臺北地方法院八十三年度自字第九一九號自訴子○○
    偽造有價證券、詐欺一案，其於八十三年三月二十一日所交
    付陳清秀律師之甲○○○○，並非當初簽約時癸○○（原名
    壬○○）所交付之甲○○○○，辛○○（原名庚○○）自訴
    其持該假甲○○○○向陳清秀律師騙取三百零五萬元乃事實
    ，並非誣告，子○○竟於僥倖獲判無罪之後，意圖使癸○○
    （原名壬○○）、辛○○（原名庚○○）遭受刑事判決而於
    年月日向臺灣臺北地方法院自訴癸○○（原名壬○○）、辛○○（原名庚○○）二人涉有偽造有價證券、行使偽造有價
    證券、誣告罪嫌。
四、案經癸○○（原名壬○○）、辛○○（原名庚○○）於臺灣
    臺北地方法院八十九年度自字第一Ｏ五八號自訴子○○自訴
    癸○○（原名壬○○）、辛○○（原名庚○○）偽造有價證
    券、行使偽造有價證券、誣告一案中對子○○提起本件誣告
    之反訴。
    理  由
一、反訴被告子○○之供述與辯解：
    訊據反訴被告子○○堅決否認有誣告之犯行，辯稱：伊沒有
    偽造支票，伊交給陳清秀律師的是本票，反訴人係挾怨誣告
    云云。
二、認定犯罪事實所憑之證據及理由：
  (一)被告子○○自訴反訴人誣告之事實及審判結果：
    1.被告子○○自訴反訴人意旨略以：癸○○（原名壬○○）
      、辛○○（原名庚○○）於八十二年五月間，壬○○以庚○○名義，以新台幣（下同）一千八百萬元向自訴人（即
      反訴被告，以下同）購買乙級宏達營造有限公司所有牌照
      全部股權及業績，以便辦理升等後轉售圖利，癸○○（原
      名壬○○）、辛○○（原名庚○○）等明知其所交付之八
      十二年十二月一日到期，票號ＴＪ0000000，發票
      人戊○○，面額八百萬元，交給自訴人作保證之本票一紙
      ，在自訴人於八十三年三月二十一日在台北市○○路○段
      一六二號七樓陳清秀律師事務所收受建住公司所簽發之三
      百零五萬元之支票時，已交付陳清秀律師，並由陳清秀律
      師以掛號寄給癸○○（原名壬○○）等。癸○○（原名壬○○）等因其向自訴人所購買之乙級宏達營造有限公司為
      升等為甲級事，要求自訴人偽造不實之機械設備證明，自
      訴人因實際無此設備恐觸法網，不予配合，癸○○（原名
      壬○○）等竟偷蓋自訴人原已交付被告等之宏達營造有限
      公司之印章，偽造機械設備證明書，自行向桃園地方法院
      主任乙○○○○○行賄，由王劍標在偽造不實施工機械設
      備文書上為公證，供其變更升等之手續，自訴人知悉後，
      向台東縣調查局檢舉被告等違法，因而對自訴人心生怨恨
      。癸○○（原名壬○○）等自此，不甘罷休，乃分別提起
      自訴或告訴，意圖使自訴人受刑事處罰，明知自訴人所交
      還之票據為本票，竟於陳清秀律師交還後，另以發票人為
      某某有限公司丁○○（實際開戶人為己○○），付款人為
      彰化商業銀行松山分行，發票日期為八十二年十二月一日
      ，票號ＵＪ0000000號，帳號為00-00000-
      0-0號，面額八百萬元之支票，誣指為係自訴人所偽造
      並交予陳清秀律師，而非交付原來之發票人戊○○所簽發
      票號ＴＪ0000000，八十二年十二月一日到期，面
      額八百萬元之本票，自民國八十三年起，多次提起告訴及
      自訴，並請陳清秀律師作證，自訴人於第一審時，被判處
      有期徒刑三年二月（台北地方法院八十三年度自字第九一
      九號），經上訴本院，雖撤銷原判決，仍被處有期徒刑三
      年，經上訴最高法院將原判決撤銷發回臺灣高等法院更審
      ，將原判決撤銷，並為自訴不受理之判決，經檢察官上訴
      後，再經最高法院將原判決撤銷發回臺灣高等法院，經承
      審法官明察，將被指為自訴人偽造之系爭支票，及被告壬○○平日手寫之筆跡送交鑑定機關，鑑定結果證實該被指
      自訴人偽造之支票，原來是壬○○偽造，故意矇騙陳清秀
      律師出面作證，為不利於自訴人之證言，致自訴人一、二
      審遭受不白之冤，幸經鑑定，查明真相，本件自訴人始受
      無罪之判決（八十七年度上更二字第一三五號），被告等
      於該支票鑑定為被告壬○○之筆跡，自訴人受無罪判決後
      ，仍向最高法院提起上訴，終經最高法院將上訴駁回確定
      （八十九年度台上字第六六七０號），子○○明知庚○○
      在台北地方法院八十三年度自字第九一九號自訴子○○詐
      欺乙案，所引用子○○於八十三年三月廿一日所交付陳清
      秀律師之甲○○○○，並非當初簽約時庚○○及壬○○所
      交付之甲○○○○。庚○○自訴其持該假甲○○○○向陳
      清秀律師騙取三百零五萬元（支票）乃事實，並非誣告，
      子○○於偽造有價證券乙案僥倖獲判無罪之後，竟意圖使
      癸○○（原名壬○○）、辛○○（原名庚○○）遭受刑事
      判決而向台北地方法院提起本件誣告壬○○、庚○○二人
      誣告之自訴。
    2.原審以本件系爭偽造之支票發票人為「某有限公司」「丁○○」，實際開戶之人為己○○，此有系爭偽造支票影本
      及台北市票據交換所九十年十一月九日（九十）北票字第
      六九五七號函、彰化銀行松山分行九十年十一月十四日彰
      松山字第三四一三號函附卷可稽，該偽造支票之發票人既
      非自訴人子○○，且自訴人子○○亦自承未曾持有該偽造
      之支票，自難認自訴人係本件偽造有價證券之直接被害人
      ，自訴人對於被告等偽造有價證券罪部分之犯行提起自訴
      ，於法尚有未合。又依自訴意旨，被告等其餘所犯行使該
      紙偽造支票之刑法第二百零一條第二項之罪嫌，又因行使
      該偽造支票而誣告之刑法第一百六十九條第一項之罪嫌，
      均較偽造該紙支票之刑法第二百零一條第一項之偽造有價
      證券罪嫌為輕，而行使偽造有價證券罪與誣告罪間有裁判
      上一罪之想像競合關係，應從一重之行使偽造有價證券罪
      處斷，行使偽造有價證券之行為又為偽造支票之行為所吸
      收，僅應論以偽造有價證券罪，而偽造有價證券罪自訴人
      既不能自訴，自訴人子○○自訴被告癸○○（原名壬○○
      ）、辛○○（原名庚○○）等共同偽造支票行使而誣告部
      分，即全部不得自訴，其不得提起自訴而提起，依刑事訴
      訟法第三百三十四條規定，諭知不受理之判決，上後經本
      院前審將原判決關於癸○○（原名壬○○）、辛○○（原
      名庚○○）部分撤銷，發回臺灣臺北地方法院。現由臺灣
      臺北地方法院審理中。
  (二)反訴人癸○○（原名壬○○）、辛○○（原名庚○○）交付
    供保證之票據係保證本票：
    1.壬○○交付予子○○之保證本票過程：
      八十二年九月二十日，癸○○書寫付款人彰化銀行吉林分
      行長安東路辦事處，發票人戊○○，發票日八十二年九月
      二十日，到期日八十二年十二月一日，面額八百萬元及甲○○○○字樣之本票乙紙，交付子○○，並請子○○在影
      本上簽收，請子○○之弟蘇嘉弘簽名為見證人，有附卷見
      證人蘇嘉弘之保證本票簽收單影本可據。足見壬○○交付
      予子○○而由子○○簽收之票據確為上開保證本票無訛。
    2.系爭保證本票曾經反訴被告子○○提示遭退票：
      次查，反訴被告子○○於八十二年十二月七日持該本票存
      入其第一銀行台東分行帳戶託收，因該本票上之日期有塗
      改未加蓋發票人印章，遭付款人彰化銀行吉林分行長安東
      路辦事處製發退票理由單予以退票（本票依程序退還提示
      人子○○），有附卷之子○○託收本票及彰化銀行函可證
      。反訴被告子○○亦不否認曾提示該保證本票等情（見原
      審九十年十二月二十六日、九十一年二月六日訊問筆錄）
      ，亦證確有保證本票存在，且為反訴被告子○○所持有。
    3.自上足以證明反訴人癸○○（原名壬○○）、辛○○（原
      名庚○○）交付反訴被告子○○供保證之票據係系爭保證
      本票。
  (三)反訴被告子○○交還之票據究係保證本票或保證支票之認定
    ：
    反訴被告子○○堅稱其交還予陳清秀律師者係一張保證本票
    ，而反訴人癸○○（原名壬○○）、辛○○（原名庚○○）
    指訴其交付反訴被告子○○供保證之票據係系爭保證本票，
    惟反訴被告子○○於八十三年三月二十一日交付陳清秀律師
    之票據係保證支票，並非當初簽約時反訴人癸○○（原名壬○○）所交付之保證本票，此為本案爭執之焦點，經查：
    1.證人陳清秀律師於第一審證稱：「我當時執行一個協議，
      要把三百零五萬元尾款交給子○○先生，同時從子○○先
      生拿到保證票要還當事人。」、「（你在何時看到這張票
      ？）時間這麼久了，就是我交尾款當時把它收回來，看律
      師函的日期是八十三年三月二十一日，實際日期我已經忘
      記了，是子○○本人交給我的。」、「（你接過子○○給
      你的上面寫的保證票的票據之後，你如何處理？）我交給
      丙○○小姐請她寄回去。」、「（你委託助理寄回去的是
      支票還是本票？）助理上面寫丙○○寄給壬○○那張，那
      張是支票還是本票我沒有注意」、「我更正剛才所言，票
      據上面沒有丙○○這三個字，字跡是丙○○的字跡。」、
      「（你何時發現自訴人交的是支票不是本票？）我當時沒
      有注意，是票據寄還給壬○○後，壬○○打電話給我說我
      收到的票據不是原來的保證票，我才寫律師函，請子○○
      先生出面說明。」、「（壬○○是何時打電話給你？）寄
      出去沒有幾天，我發律師函是三月二十六日，收票據是三
      月二十一日，寫一張律師函要一、二天。」等語（見第一
      審卷(一)第一三九、一四一、一四二頁）；
    2.證人丙○○證稱：「（提示九十年三月二日答辯狀兼反訴
      狀證五：是否對這張票有印象？）對，當時我還在植根法
      律事務所，陳清秀律師請我將這張票子，寄回去給壬○○
      ，上面的作廢章是我蓋的。」、「（這張支票的背面，有
      寫幾個字，字是何人寫的？）我寫的。」、「（妳收到票
      之後如何處理？）我覺得丟掉怕別人不知道，所以我把票
      蓋作廢章，用雙掛號寄去給壬○○先生。」、「（妳有無
      在檔案資料中留下資料或留下影本？）我不知道，但是那
      張票註記是我寫的沒有錯，通常我會把它留一份在檔案卷
      宗裡面。」、「（這一份有沒有影印留存？）原則上應該
      有，不過還是要回去找檔案卷宗才知道。」（見第一審卷
      (一)第一二四、一二五、一二八頁）；「（提示植根法律
      事務所八十二植四八０號案卷當事人壬○○對照子○○，
      案卷內支票號碼ＵＪ0000000號支票影本，是否妳
      處理附卷的？）對，支票下面寫著八十三年三月二十二日
      雙掛號寄還壬○○及回執上面的字是我寫的，回執上面也
      有註明是保證票。」、「（妳是否能夠確定寄回給壬○○
      先生的是支票還是本票？）不記得了，但是就是我註記影
      本那一張」、「（妳有無在票據上面註記？）我只有蓋作
      廢章。」、「（妳當時如何處理？）我先蓋作廢章，然後
      去影印留底，寄出去同時我們在留底的影本上註記，以雙
      掛號寄還壬○○。」等語（見第一審卷 (二) 第八、九頁
      ）。
    3.另依卷內所附之資料，前揭上訴人在第一審之代理人詢問
      丙○○時所提示九十年三月二日答辯狀兼反訴狀證五所載
      之票據，即為本件雙方爭執被偽造之支票（見第一審卷 (
      一)第五十三頁），該張被偽造之支票上蓋有作廢章，支
      票背面註記有「83、3、22雙掛寄還壬○○」。而依前揭
      證人陳清秀、丙○○於第一審之證言，被告交付給陳清秀
      律師之票據後，即由陳清秀律師交代其助理丙○○將該票
      據寄還癸○○，丙○○收受後，即將該支票蓋上作廢章，
      影印留底，並於影本背面註記「83、3、22雙掛寄還壬○○」後寄還癸○○，該支票影本仍留存在植根法律事務所
      該案卷宗內，亦經第一審於調查時核閱並訊問丙○○證實
      （見前揭丙○○之供述），則本件被偽造之支票係由反訴
      被告交付陳清秀律師，極為明確。反訴被告辯稱其交還予
      陳清秀律師者係一張保證本票云云，顯無可採。
  (四)反訴人壬○○原交付反訴被告子○○之保證票與反訴被告子
    ○○退還陳清秀律師之保證票不同：
    細加比較反訴人壬○○原交付反訴被告子○○之保證本票與
    反訴被告子○○退還陳清秀律師之保證支票，有以下之不同
    點：1.票據種類不同：反訴人壬○○原交付反訴被告子○○
    之票據係保證本票（簡稱真保證本票），而反訴被告子○○
    退還陳清秀律師之票據係保證支票（簡稱假保證支票）。2.
    交付者不同：真保證本票是癸○○交給子○○。而假保證支
    票是子○○交給陳清秀律師。3.有無簽收憑證不同：真保證
    本票於癸○○八十二年九月二十日交付子○○時，本票影印
    本經子○○簽收，蘇弟蘇嘉弘簽名為見證人，而假保證支票
    於八十三年三月二十一日子○○交還陳清秀律師，陳清秀律
    師交助理丙○○，丙○○在支票上蓋「作廢」章後，正反面
    影印，在影本記載「８３、３、２２雙掛寄還壬○○」。4.
    票載內容不同：真保證本票發票人為戊○○，付款人為彰化
    銀行吉林分行長安東路辦事處，帳戶：00-00000-0
    -0，票號：ＴＪ0000000，發票日：八十二年九月
    二十日，到期日：八十二年十二月一日，而假保證支票發票
    人為○○有限公司（公司名稱印文不明）丁○○，付款人為
    彰化銀行松山分行，帳戶：00-00000-0-0，票號
    ：ＵＪ0000000，發票日：八十二年十一月一日，蓋
    有「作廢」戳記。5.有無經過提示退票不同：真保證本經子
    ○○存入其在第一銀行台東分行帳戶提示，但因日期更改而
    退票（本票依程序退還提示人子○○），而假保證支票則未
    經提示，兩者實不易混淆。至於系爭偽造之支票經原審向彰
    化商業銀行松山分行函查，支票請領人為己○○，登記之住
    居所為台北市○○○路○段三一三號二樓及台北市○○區○○路二三八號四樓，其後戶籍遷移至台北縣板橋市○○街七
    九巷一號，有彰化商業銀行松山分行九十年十一月十四日彰
    松山字第三四一三號函及其附件（見一審卷(一)第一五六頁、
    第一五七頁）、台北市士林區戶政事務所簡覆表（見一審卷
    (一)第一０二頁、第一０三頁）、台北縣板橋市戶政事務所簡
    覆表（見一審卷(一)第一０五頁、第一０六頁）在卷可憑，經
    原審依址傳喚證人己○○結果，證人己○○均未到庭，原審
    再囑託台灣板橋地檢署、台灣士林地方法院檢察署指揮警察
    機關拘提證人己○○，亦拘提無著，有台北縣政府警察局海
    山分局九十年十二月二十七日海警刑圖字三四一二三號函、
    台北市政府警察局內湖分局九十一年四月四日北市警內分刑
    字第九一六○九六八四○○號函在卷可稽，固仍無法查出系
    爭支票究係如何流向反訴被告，再由反訴被告交付陳清秀，
    惟依前揭證人陳清秀、丙○○之證言，該張支票係由反訴被
    告交付陳清秀，陳清秀交代其助理丙○○轉寄反訴人之事實
    已極明確，且因反訴被告否認交付系爭支票予陳清秀，實無
    調查系爭支票究係如何流向反訴被告之實益，併予敘明。本
    案反訴人壬○○、庚○○原交付反訴被告子○○面額八百萬
    元之保證本票，嗣因庚○○將購得之前述股權轉讓第三人建
    住建設股份有限公司，三方於八十三年一月卅一日另行簽訂
    協議書，
    約定由建住公司將應付予庚○○之三百零五萬元價金支票交
    予見證律師陳清秀，子○○則於向見證律師陳清秀收取上開
    尾款支票三百零五萬元之同時，應將前開八百萬元保證本票
    交付陳清秀律師還給庚○○，業如前述，反訴被告子○○未
    退還反訴人壬○○原交付反訴被告子○○之保證本票，卻退
    還上開保證支票予陳清秀律師，混充反訴人壬○○原交付之
    保證本票，向見證律師陳清秀收取約定尾款支票三百零五萬
    元，反訴被告子○○之不法意圖極為明顯。
  (五)系爭偽造支票筆跡之鑑定及其判定：
    1.反訴人壬○○原交付反訴被告子○○之保證本票與反訴被
      告子○○退還陳清秀律師之保證支票，兩者發票人均為癸○○，惟反訴人壬○○原交付反訴被告子○○之保證本票
      ，係癸○○公司營業使用之支票帳戶請領之本票正常使用
      簽發，而反訴被告子○○退還陳清秀律師之保證支票係彰
      化銀行松山分行00-00000-0-0號帳戶領用之支
      票（已經報失），反訴被告子○○退還陳清秀律師之保證
      支票是否確係癸○○所簽發，亟待調查。
    2.本件系爭偽造之支票於本院八十七年度上更（二）字第一
      三五號案審理時，經本院檢送反訴人壬○○當庭書寫之字
      跡及平日書寫之字跡筆記簿等件，送請憲兵學校鑑定，該
      系爭保證支票之受款人姓名、金額與壬○○當庭書寫筆跡
      、平日書寫之筆跡間，書寫之個性、慣性、特徵、筆劃關
      連及組織方式均相同，有該校八十七年七月一日（８７）
      執正字第二一五二號函及文書檢驗筆跡特徵分析鑑定說明
      書等影本在卷可稽（見卷附本院八十七年度上更(二)字第一
      三五號卷影本第七二頁至第七四頁），反訴人堅指陳該鑑
      定書未考慮模仿之因素而不足採，經查，反訴人指陳系爭
      保證本票曾經被告於八十二年十二月七日提示，因更改處
      未加蓋發票人印章而遭退票，被告亦不否認曾提示該保證
      本票等情，而該保證本票確係癸○○交付，經被告簽收，
      亦為被告承認（見第一審卷 (一) 第二十頁），則反訴人
      癸○○所交付者為反訴被告提示之保證本票非被偽造之支
      票，換言之，反訴人癸○○顯未經手該張偽造之支票，自
      無偽造該張支票之可能。本院八十七年度上更（二）字第
      一三五號案支票鑑定結果認與癸○○筆跡相同，即與前揭
      事證顯出之事實相扞格，難昭折服。
    3.本院將反訴被告子○○退還陳清秀律師之保證支票兩度送
      法務部調查局鑑定結果，均稱，該假保證支票（甲類）「
      姓名及金額等字跡書寫緩慢、筆劃滯澀欠自然，有做作失
      真之虞」，有鑑定函足憑，衡諸反訴人癸○○將真、假保
      證票及癸○○簽發之票據分別委託中興鑑定顧問公司及中
      華民國企業技術鑑定委員會鑑定之結果，認該假保證（支
      ）票與真保證（本）票應為不同一人所書寫，有該鑑定書
      二份附卷可參。反訴人指訴該支票係子○○刻意以不明來
      歷同為彰化銀行之票據，照手中癸○○簽發之保證本票模
      仿筆劃而偽造後，持向陳清秀律師換取價金支票，尚非虛
      言。
  (六)被告誣告犯意：
    本件反訴被告子○○提出上開偽造支票之目的，係為向陳清
    秀律師換取價款支票，而該支票係刻意仿造保證本票之筆跡
    所偽造，可見偽造支票之提出是針對領取本件價金支票而來
    ，其偽造之事，反訴被告子○○應當知悉。其竟於偽造有價
    證券乙案判決無罪，僥倖脫罪之後，提起本件自訴，誣告癸○○、庚○○誣告，指訴：「癸○○、庚○○二人意圖使子
    ○○受刑事處罰，明知子○○所交還之票據為本票，竟於陳
    清秀律師交還後，另以發票人為○○有限公司丁○○（實際
    開戶人為己○○），付款人為彰化商業銀行松山分行，發票
    日期為八十二年十一月一日，票號ＵＪ0000000號，
    帳號為00－00000－0－0號，面額八百萬元之支票
    ，誣指為係子○○所偽造並交予陳清秀律師，而非交付原來
    之發票人戊○○所簽發票號ＴＪ0000000，八十二年
    十二月一日到期，面額八百萬元之本票，自民國八十三年底
    ，多次提起告訴及自訴，並請陳清秀律師作證，子○○於第
    一審時，被判處有期徒刑三年二月。」云云。反訴被告子○○反乎其親身經歷之事項虛捏事實而為誣告之犯意至為明灼
  (七)綜上所述，被告所辯並不足採，本件事證明確，被告犯行堪
    予認定，應予依法論科。
三、論罪：
    核反訴被告所為，係犯刑法第一百六十九條第一項之誣告罪
    。又一狀誣告二人，祇犯一個誣告罪，並非想像競合犯，無
    適用刑法第五十五條從一重處斷之餘地；以一狀誣告數人，
    祇犯一個誣告罪，並非想像競合犯，無適用刑法第五十五條
    從一重處斷之餘地為最高法院向來之見解（最高法院十八年
    上字第三三號、十九年上字第三八一號、四十九年台上字第
    八八三號判例及二十五年十二月二十二日民刑庭會議決議參
    照）。本案反訴被告雖以一狀誣告癸○○（原名壬○○）、
    辛○○（原名庚○○）二人，此與前揭「以一狀誣告數人」
    之情形，即屬無異，自祇犯一個誣告罪，並無刑法第五十五
    條從一重處斷之餘地，併予敘明。
四、撤銷改判及科刑之理由：
    原審失察，遽為子○○被反訴誣告部分無罪之判決，即有可
    議，反訴人上訴意旨指摘原判決不當，為有理由，自應由本
    院將原判決關於子○○被反訴誣告部分撤銷改判。爰審酌反
    訴被告品行、犯罪動機、目的，為換取價款支票，仿造保證
    本票之筆跡偽造保證支票，提出向陳清秀律師換取價金支票
    ，犯後不坦承犯行等情狀，量處如主文第二項所示之刑。
五、適用法律：
據上論斷，應依刑事訴訟法第369條第1項前段、第343條、第364
條、第299條第1項前段，刑法第169條第1項，判決如主文。
中    華    民    國    95    年    8     月    11    日
                  刑事第十八庭審判長法  官  溫耀源
                                    法  官  周政達
                                    法  官  邱同印
以上正本證明與原本無異。
如不服本判決，應於收受送達後十日內向本院提出上訴書狀，其
未敘述上訴之理由者並得於提起上訴後十日內向本院補提理由書
（均須按他造當事人之人數附繕本）。
                                    書記官  莊昭樹
中    華    民    國    95    年    8     月    11    日
附錄：本案論罪科刑法條全文
中華民國刑法第169條
（誣告罪）
意圖他人受刑事或懲戒處分，向該管公務員誣告者，處7年以下
有期徒刑。
意圖他人受刑事或懲戒處分，而偽造、變造證據，或使用偽造、
變造之證據者，亦同。


司法院資訊處製作；財團法人民間司法改革基金會備份。
